臺灣板橋地方法院民事判決　　　　　　　100年度訴字第329號
原　　　告　蘇美珠
訴訟代理人　沈孟賢律師
被　　　告　陳政宏
　　　　　　陳聰奇
上列當事人間請求履行契約事件，本院判決如下：
    主  文
原告之訴駁回。
訴訟費用由原告負擔。
    事  實
一、原告起訴主張：
  (一)原告前夫陳意珍於民國97年9月30日死亡，其死亡前與原告
    於婚姻關係存續中之65年4月30日，共同出資購買門牌台北
    縣蘆洲市○○路195巷15號1樓及2樓（含基地保佑段653 地
    號土地）透天厝，由原告出資百分之43，陳意珍出資百分之
    57，然該不動產仍登記於陳意珍名下，嗣於婚姻關係存續中
    雙方育有二子即被告陳政宏、陳聰奇及一女陳怡芳共三名子
    女。
  (二)陳意珍生前於82年10年4日與原告書立同意書，同意將原告
    前開透天厝百分之43之所有權返還原告，惟其違背約定另於
    87年10月1日以買賣為原因，將上開透天厝移轉登記於被告2
    人所有，每人所有權應有部分各二分之一。陳意珍死亡後，
    被告2人於99年6月28日出售系爭透天厝得款新台幣（下同）
    700 萬元。
  (三)按民法第269條規定：「以契約訂定向第三人為給付者，要
    約人得請求債務人向第三人為給付，其第三人對於債務人，
    亦有直接請求給付之權。第三人對於前項契約，未表示享受
    其利益之意思前，當事人得變更其契約或撤銷之。第三人對
    於當事人之一方表示不欲享受其契約之利益者，視為自始未
    取得其權利」，本案原告與陳意珍生前於82年10年4日簽訂
    之同意書，雖名為「同意書」但實質上為契約且屬於第三人
    利益契約。陳意珍於97年9年30日死亡，被告2人並未拋棄繼
    承，依繼承法律關係自應對於陳意珍之權利義務概括繼承之
    ，原告自有對於被告自有直接請求給付之權，茲以出售金額
    700萬元之百分之43計算，被告自應對原告返還301萬元（70
    0萬元X0.43=301萬元），爰聲明訴請被告連帶給付原告301
    萬元及其法定遲延利息云云。
二、按「原告之訴，依其所訴之事實，在法律上顯無理由者，法
    院得不經言詞辯論，逕以判決駁回之。」民事訴訟法第249
    條第2項定有明文。又「當事人提起民事訴訟，其當事人適
    格有欠缺者，法院毋庸命其補正。」、「原告起訴於當事人
    適格有欠缺者，係屬訴無理由，法院應以判決駁回之。」、
    「當事人適格為權利保護要件之一，原告或被告就為訴訟標
    的之法律關係如無訴訟實施權，當事人即非適格，原告欠缺
    權利保護要件，法院自應認其訴為無理由，以判決駁回之。
    而此項當事人適格之欠缺，縱令可以補正，參照民事訴訟法
    第49條之規定，法院未定期命其補正，亦不得指為違法。」
    ，亦據司法院著有院字第2351號解釋，及最高法院著有29年
    抗字第347號判例及80年度台上字第2378號判決意旨可資參
    照。
三、本院查：
  (一)繼承人自繼承開始時，承受被繼承人財產上之一切權利義務
    ；又繼承人有數人時，在分割遺產前，各繼承人對於遺產全
    部為公同共有公同共有，民法第1151條定有明文。次按訴訟
    標的對於共同訴訟之各人必須合一確定者，必須數人一同起
    訴或數人一同被訴，當事人適格始無欠缺。故繼承人原則上
    自繼承開始時，承受被繼承人財產上之一切權利義務，原告
    若無法提出公同共有遺產上之權利義務業已分割之事實，則
    自應全體共有人之繼承人為被告提起訴訟，其當事人適格始
    無欠缺。
  (二)原告主張被繼承人陳意珍於82年10年4日簽訂利益第三人契
    約同意書，依該契約書第1條約定：「房子（即系爭透天厝
    ）所有權百分之四十三應還蘇美珠（即原告）」（本院卷第
    12頁），嗣陳意珍違背約定於87年10月1日以買賣為原因，
    將上開透天厝移轉登記於被告所有，97年9年30日陳意珍死
    亡後，被告卻拒不履行被繼承人前開契約義務，爰依繼承法
    律關係訴請被告將上開700萬元百分之43即301萬元及其法定
    遲延利息，連帶給付於原告云云。惟查：被繼承人陳意珍於
    97年9年30日死亡後，有子女即被告陳政宏、陳聰奇及訴外
    人陳怡芳共計三人，上開法定繼承人均無拋棄繼承等事實，
    有原告出具之陳意珍繼承系統表（本院卷第37頁）、被繼承
    人陳意珍除戶戶籍謄本（本院卷第36頁）、繼承人戶籍謄本
    （本院卷第7頁至第10頁）及本院函查由臺灣苗栗地方法院
    回覆函文（本院卷第43頁）等件附卷可稽，並為原告所不爭
    ；又參酌原告提出財政部台灣省中區國稅局遺產稅免稅證明
    書所載，亦認定被告2人及訴外人陳怡芳，合計三人為陳意
    珍之繼承人，有該證明書影本在卷可按（本院卷第23頁），
    故原告基於繼承法律關係訴請陳意珍之繼承人履行契約，自
    應以全體繼承人即被告2人及訴外人陳怡芳為共同被告，本
    案訴訟被告之當事人適格地位始無欠缺。又本院於99年12月
    27日以板院輔民文99年度補字第3296號函請原告補正，如以
    繼承關係請求是否併列被繼承人陳意珍之全體繼承人為被告
    ？原告收受補正通知後，僅於100年1月4日以民事補正狀充
    理由狀中陳稱：「系爭不動產係由被告2人繼承，陳怡芳並
    未繼承，故依繼承關係應履行契約者為陳政宏、陳聰奇2人
    」（見本院卷第33頁），然此與本院前開調查證據之結果顯
    不相符，則原告並未將其他公同共有人陳怡芳列為訴訟當事
    人，亦未提出共同繼承人陳政宏、陳聰奇及陳怡芳三人間別
    有分割系爭契約上義務之證明，故本案被告當事人不適格，
    應由法院以判決駁回原告之訴。
四、綜上所述，原告基於契約及繼承關係，訴請被繼承人陳意珍
    之繼承人履行義務之訴，欠缺被告之當事人適格地位，應由
    本院不經言詞辯論，依民事訴訟法第249條第2項之規定判決
    駁回。
五、依民事訴訟法第249條第2項、第78條，判決如主文。
中    華    民    國   100    年    3     月    1     日
                  民事第一庭    法  官  黎文德
以上正本係照原本作成
如對本判決上訴，須於判決送達後20日內向本院提出上訴狀。如
委任律師提起上訴者，應一併繳納上訴審裁判費。
中    華    民    國  100    年     3    月      1    日
                                書記官  呂昆